最高法院刑事判決　　　　　　一○○年度台上字第三四七五號
上　訴　人　台灣高等法院台中分院檢察署檢察官
被　　　告　楊淑玲
上列上訴人因被告殺人案件，不服台灣高等法院台中分院中華民
國九十九年三月十八日第二審判決（九十八年度上重訴字第六號
，起訴案號：台灣苗栗地方法院檢察署九十七年度偵字第八九、
三八五四號），提起上訴，本院判決如下：
    主  文
原判決撤銷，發回台灣高等法院台中分院。
    理  由
本件原判決以公訴意旨略稱：被告楊淑玲原係被害人陳建煌之私
人看護兼同居女友，因陳建煌另結交許美玲，而感情生變，曾發
生激烈爭吵，陳建煌在給付被告新台幣二十萬元「資遣費」後，
被告始於民國九十六年十一月二十日搬離陳建煌在苗栗市福麗里
七鄰麗園十二號中國石油股份有限公司（下稱中油公司）員工宿
舍。詎被告因不滿發簡訊予陳建煌詢問是否願意共度生日遭拒（
被告之生日為十二月二十八日），竟基於殺人之犯意，於同年十
二月二十六日凌晨五時四十八分至上午八時之間，侵入陳建煌上
開宿舍後，持長約十至十五公分之不明刀械，在上址二樓房間，
趁陳建煌躺臥在床時，朝其胸、頸、臂等處刺殺二十四刀，其中
五刀經肋間進入左胸腔，致陳建煌前胸多處穿刺傷，傷及左肺、
心臟，因出血性休克死亡。嗣於同日下午十八時五十分左右，許
美玲持陳建煌交付之鑰匙進入上開宿舍探視，發現陳建煌倒臥血
泊中，始報警循線查獲等情。因認被告所為，係犯刑法第二百七
十一條第一項殺人罪嫌云云。經審理結果，認不能證明被告犯罪
，因而撤銷第一審之科刑判決，改判諭知被告無罪。固非無見。
惟查：(一)、任何故意犯罪之行為，一般皆源於犯罪之動機，尤在
殺人重罪，行為人以欲置被害人於死地、戕害其生命為目的，通
常應有其犯罪動機存在，或為情殺、仇殺、財殺……等目的而殺
人，均應有其殺人之動機，始足以形成殺人之意思，進而為殺人
之決意，而著手殺人之行為。被告曾書寫一張紙條全文為：「我
現在要在你身上展開報復！離開我陳ＸＸ而且從我的記憶裡徹底
離去，你對我而言不再存在，在三天的施咒後，你將會感受到你
過去在我身上所施的痛苦，這就是我對你的報復。情敵離開，晚
上十二點，唸阿克拉里亞彼得赫爾佳里亞阿娜奴斯肯普拉」等語
（相卷(二)第一八二頁）。原審因而認定被告在陳建煌與許美玲交
往後，心有不甘，產生以激烈手段報復陳建煌之動機。但陳建煌
遭殺害後，其遺體經台灣苗栗地方法院檢察署檢驗，發現其頸部
、鎖骨、胸腔、腋窩、上臂、手指等部位有二十四處之刀刺傷。
嗣經法醫師解剖，認為「該等穿刺傷方向為自前而後近垂直方向
，似不可能在站坐姿勢受傷，亟可能是在臥姿時被刺，凶器判斷
為單刃刀，刀刃長約十至十五公分之小型刀，依『傷口之分布觀
察可能是感情仇恨而驅動』，死者之死亡機轉為出血性休克，死
亡原因為多處胸部穿刺傷而死亡，死亡方式為他殺」等語，有台
灣苗栗地方法院檢察署檢驗報告書及法務部法醫研究所鑑定報告
書在卷可稽。該所為法醫學專業鑑定機構，其鑑定報告自有其憑
信性。原審既認被告在陳建煌與許美玲交往後，心有不甘，而產
生以激烈手段報復陳建煌之動機。嗣又以陳建煌被殺害後「生殖
器外觀正常，並無任何傷勢」等情，逕自認定上開鑑定報告書關
於「傷口之分布觀察可能是感情仇恨而驅動」部分，尚嫌率斷，
而不予採信。其前後論述已見矛盾，且採證亦難謂與證據法則無
違；(二)、法院為發見真實，得依職權調查證據，但於公平正義之
維護或對被告之利益有重大關係事項，應依職權調查之，刑事訴
訟法第一百六十三條第二項定有明文。依卷附苗栗縣警察局現場
勘察報告及採證報告顯示及法務部法醫研究所毒物化學檢驗結果
：、一樓木質地板上有一只灰塵鞋印痕（相卷(二)第二二五、二
三四頁照片）。、二樓死者臥室置物架上電視機旁之鬧鐘呈傾
倒且電池脫落狀、電池外蓋掉於電視機後方垃圾桶旁，鬧鐘指針
靜止於八點鐘位置（相卷(二)第二二六、二三九、二四○頁照片）
。、二樓死者臥室床頭櫃旁矮櫃上有一馬克杯裡裝有未喝完咖
啡，另一個空瓷杯內有一滴血（相卷(二)第二二六、二四一頁照片
）。、二樓客房垃圾桶內有一根煙蒂（相卷(二)第二二六、二四
三頁及相卷(三)第三六頁照片）。、二樓廁所馬桶前有一只灰塵
鞋印痕（相卷(二)第二二六、二四四頁照片）。、置物間曬衣架
上有一條圍巾上沾有少量之血跡融痕及二樓走道血鞋印二處（相
卷(二)第二二六、二三六、二四五頁照片）。死者血液及尿液內
均含有可待因及嗎啡之陽性反應（相卷(三)第一三一頁）。以上除
之煙蒂部分經鑑驗與被告型別相符外，其餘各處血跡、鞋印是
否為被告所有？圍巾及其上血跡究係何人所有？鬧鐘所呈現之型
態（鬧鐘指針靜止於八點鐘位置、鬧鐘呈傾倒且電池脫落狀、電
池外蓋掉於電視機後方垃圾桶旁），如係犯罪過程造成，可作為
死者被殺時掙扎，現場重建參考，鬧鐘靜止之時間可作為死者被
害時間之參考，何以不足採為不利被告之依據？遺留現場之手套
，為何人所有？與被告於九十六年十二月二十二日購買之手套是
否同廠牌、同款式（第三八五四號偵卷第一八○頁統一發票）？
被告為警查扣之黑色大衣、黑色上衣、黑色長褲、紅黑色拖鞋（
第一審卷第三頁證物編號一至四所列）有無死者血跡反應？前開
二十四處刀刺傷，僅左胸五刀深入胸腔，其他多屬淺層刺傷，非
出於「衝突對峙」情況下所造成，頗似死者遇刺後無力抵抗下，
再遭刀刀慢剮之非致命性凌遲狀況，是否相當於「感情仇恨驅動
」之情？又死者生前有無施用毒品習慣，案發當日睡前是否因施
用毒品，於仰臥昏睡中，不知抗拒，遭人突擊刺殺而亡？均饒有
調查釐清之必要，並非不能調查，事涉剝奪被害人生命權之重大
法益，基於公平正義之維護，自應依職權調查，並敘明證據取捨
及判斷之理由，以符法制，然原審並未囑託其他專業機關或人員
進一步詳加剖析鑑定明白，亦未說明何以不須調查，或何以不足
為不利被告之判斷，遽行判決，難謂無調查未盡及理由不備之違
法。(三)認定犯罪事實所憑之證據，並不以直接證據為限，即綜合
各種間接證據，本於推理作用，為認定犯罪事實之基礎，如無違
背一般經驗法則，尚非法所不許。而法院應斟酌調查所得之各項
證據，本於推理作用而為綜合判斷，不得僅將卷內各項證據，予
以割裂觀察而單獨評價，否則即與論理法則不合。原判決撤銷第
一審之科刑判決，改判諭知被告無罪，無非以被告主觀上雖有報
復之動機，客觀上亦有於案發時間出沒麗園社區附近之事實，然
該等事證均屬「間接證據」，且在被告所有小客車上，並未查扣
任何與本件殺人案有關之跡證如血衣、兇刀等物，要難僅以被告
未通過測謊結果及被告之辯解不可採，而遽為被告不利之認定。
然依原判決所陳，似謂若無犯罪之直接證據，審理法院即不得為
有罪判決之認定，其法律見解已有可議。查陳建煌於九十六年十
二月二十六日凌晨五時四十八分許至同日上午八時之間，遭人持
長約十至十五公分之小型單刃刀械，朝其胸部等處刺殺二十四刀
。而被告於同日五時四十八分至同日九時許間，確實出沒在麗園
社區內，且案發前曾因感情及金錢糾紛與陳建煌發生爭執，爭執
過程中更曾出現危及陳建煌生命之激烈舉動，嗣又因陳建煌結交
許美玲而分手，並遭陳建煌「資遺」而搬離陳建煌之宿舍，內心
憤恨不平，具有報復陳建煌之強烈動機。此外，被告搬離陳建煌
宿舍後，曾進入上開宿舍並留下煙蒂一根。其於警詢、偵查中對
其案發當日之行蹤前後供述不一，且於案發當日離開麗園社區後
，在驅車前往大湖途中，急於在車內修剪指甲。嗣在測謊鑑定中
，否認於案發當時在陳建煌宿舍內及刺殺陳建煌，均呈現不實反
應等情。除部分事實經被告自白外，並經證人許美玲、甲○○證
述在卷，且有苗栗縣警察局苗栗分局現場勘查及採證報告、台灣
苗栗地方法院檢察署檢驗報告書，法務部法醫研究所鑑定報告書
、內政部警政署刑事警察局鑑驗書、測謊鑑定書，中華電信通聯
紀錄資料查詢表、麗園社區監視器錄影光碟、翻拍照片、現場位
置圖及扣案之便條紙等證據資料在卷可稽。原審將上開卷證資料
，予以割裂觀察而單獨評價，認該等事證均屬「間接證據」，不
得作為被告不利之證據。所為證據之取捨及判斷，是否與經驗法
則及論理法則相符，仍有再事斟酌之餘地。以上為檢察官上訴意
旨所指摘及本院得依職權調查之事項，應認原判決有發回更審之
原因。
據上論結，應依刑事訴訟法第三百九十七條、第四百零一條，判
決如主文。
中    華    民    國  一○○  年    六    月   三十   日
                      最高法院刑事第八庭
                          審判長法官  花  滿  堂  
                                法官  黃  正  興  
                                法官  洪  昌  宏  
                                法官  徐  昌  錦  
                                法官  王  聰  明  
本件正本證明與原本無異
                                      書  記  官  
中    華    民    國  一○○  年    七    月    一    日
                                                     Ｍ